臺灣高等法院高雄分院刑事判決
上　訴　人　臺灣屏東地方法院檢察署檢察官
上　訴　人
即　被　告　丙○○
上　訴　人
即　被　告　戊○○
上　訴　人
即　被　告　丁○○
上　列　三　人
共同選任辯護人　吳春生律師
上列上訴人因被告偽造文書案件，不服臺灣屏東地方法院87年度
訴字第889 號中華民國90年1 月31日第一審判決（起訴案號：臺
灣屏東地方法院檢察署85年度偵字第7470號），提起上訴 (移送
併辦案號：臺灣屏東地方法院檢察署90年度偵字第6202號），經
判決後，由最高法院發回更審，本院判決如下：
      主  文
原判決撤銷。
丙○○、戊○○、丁○○均無罪。
      事  實
一、公訴意旨略以: 丙○○、戊○○及丁○○明知乙○○及甲○○持有之大鼎實業股份有限公司 (下稱大鼎公司）股份，乙○○原有321 萬7 千300 股，甲○○有225 萬股，且其等並
    未經乙○○、甲○○授權，竟共同基於犯意聯絡，於民國84
    年7 月間，擅自將乙○○及甲○○留在屏東縣萬丹鄉○○路
    196 號大鼎公司之印鑑章盜蓋在受讓人為陳淑美、陳郭秀滿
    、丙○○、丁○○、許財富、陳強、黃不纏、陳富源、陳富
    君、何許美華、李順天、李美卿、李燕昌、沈數鳳、洪崑能
    、范秀鳳、邱建榮、洪平、鍾明喜、戊○○、陳進財、潘清
    隆之股份轉讓書上，並在該等股份轉讓書上偽造乙○○及甲○○署押，足使人誤認甲○○有股份轉讓之事實，而生損害
    於乙○○及甲○○2 人，嗣並持該等偽造之股份轉讓書，向
    主管機關辦理轉讓登記，使主管機關之轉讓登記發生錯誤，
    而生損害於轉讓登記之正確性。認係觸犯刑法第216 條、第
    210 條、第214 條之偽造文書罪嫌等語。
二、公訴人認被告等觸犯刑法第216 條、第210 條、第214 條之
    偽造文書罪，係以告訴人乙○○及甲○○陳明，證人胡明治
    稱: 「85年間有何姓及朱姓不詳年籍者找我，請我告知乙○○把股權轉讓書蓋出來即可」等語。且市價將4000萬元之股
    份移轉，竟無任何股份轉讓證書之書面授權，依口頭指示轉
    讓，殊與常情有違等語為論據。訊據上訴人即被告等均否認
    上揭犯行，被告丙○○、丁○○辯稱因乙○○積欠公司債務
    ，而乙○○股份均已自行移轉殆盡，乙○○乃同意將代為處
    理之甲○○股份暫時移轉由各股東均分承受，以維公司債務
    之確保等語，被告戊○○則辯稱其奉派至大陸工作，並未參
    與等語。
三、按犯罪事實應依證據認定之，無證據不得認定犯罪事實；又
    不能證明被告犯罪者，應諭知無罪之判決；刑事訴訟法第
    154 條第2 項、第301 條第1 項分別定有明文。又按刑事訴
    訟法上所謂認定犯罪事實之證據，係指足以認定被告確有犯
    罪行為之積極證據而言，如未能發現相當證據或證據不足以
    證明，自不能以推測或擬制之方法，以為裁判基礎，最高法
    院29年上字第3105號及40年台上字第86號分別著有判例可資
    參照。而認定不利於被告之事實，須依積極證據，茍積極證
    據不足為不利被告之認定時，即應為有利於被告之認定，更
    不必有何有利之證據；又認定犯罪事實所憑之證據，雖不以
    直接證據為限，間接證據亦包括在內，然而無論直接證據或
    間接證據，其為訴訟上之證明，須於通常一般之人均不致有
    所懷疑，而得確信其為真實之程度者，始得據為有罪之認定
    ，倘其證明尚未達到此一程度，而有合理之懷疑存在而無從
    使事實審法院得有罪之確信時，即應由法院為諭知被告無罪
    之判決，最高法院亦分別著有30年上字第816 號及76年台上
    字第4986號判例足參。
四、經查:
  (一)本件被告等於本院調查時均明示同意卷內告訴人提出之證據
    資料，及告訴人、證人於偵審中之證言作為本案審判之基礎
    ，本院審酌上開筆錄作成時，較無人情施壓或干擾，亦無不
    當取供之情形，認為以之作為本案之證據亦屬適當，是故告
    訴人、證人於偵審中之證詞，自具有證據能力，先此敘明。
  (二)乙○○及甲○○持有之大鼎公司股份，乙○○原有321 萬7
    千300 股，甲○○有225 萬股，有大鼎公司股東簿可按（見
    偵查卷第35頁），84年4 月間改由丙○○擔任董事長，亦有
    台灣省建設廳86年7 月18日86建三管字第485429號函送之公
    司變更登記事項卡可按（見偵查卷第177-179 頁）按刑事訴
    訟法第159 條之4 規定: 「除前三條之情形外，下列文書亦
    得為證據：一除顯有不可信之情況外，公務員職務上製作之
    紀錄文書、證明文書。二除顯有不可信之情況外，從事業務
    之人於業務上或通常業務過程所須製作之紀錄文書、證明文
    書。三除前二款之情形外，其他於可信之特別情況下所製作
    之文書。」本件台灣省建設廳及公司變更登記事項卡、股東
    簿，或係公務員職務上或係從事業務之人於業務上或通常業
    務過程所須製作之文書，經查亦無顯不可信之情況，上開文
    書應具有證據能力。乙○○及甲○○之持股數額，及嗣後改
    由丙○○擔任董事長，均堪採信。
  (三)乙○○原為大鼎公司董事長，嗣於84年4 月間改由丙○○擔
    任董事長，丁○○則為大鼎公司總經理，戊○○為大鼎公司
    稽核人員，負責該公司財務工作。乙○○前擔任董事長期間
    積欠公司款項，為確保大鼎公司債權，丙○○、丁○○、戊○○乃於94年6 月22日製造乙○○出讓100 萬股予丙○○之
    股份轉讓書及出讓50萬股予陳郭秀滿之股份轉讓書，於84年
    7 月17日製造乙○○之姊甲○○分別出讓203254股予丁○○
    、609819股予丙○○、86924 股予許財富、28590 股予陳強
    、509303股予陳郭秀滿、140062股予黃坤益、14295 股予黃
    不纏、65613 股予陳富源、65613 股予陳富君、5718股予何
    許美華、5664股予李順天、3009股予李美卿、2427股予林燕
    昌、3894股予沈數鳳、1770股予洪崑能、1770股予范秀鳳、
    1770股予邱建榮、51947 股予洪平、39539 股予鍾明喜、
    8564股予戊○○、14295 股予陳進財、25016 股予蔡前生及
    42044 予潘清隆之股份轉讓書。84年7 月25日，製造甲○○
    出讓50萬股予丁○○之股份轉讓書。84年10月間，製造乙○○出讓2300股予黃坤益之股份轉讓書。並均在股份轉讓書上
    簽署乙○○、甲○○名字，蓋用乙○○、甲○○放置大鼎公
    司印章，持該偽造之股份轉讓書向經濟部商業司申請變更登
    記。有股份轉讓書可證（見偵查卷第38-54 頁）。亦符合刑
    事訴訟法第159 條之4 第3 款文書之要件，且有可信之特別
    情況，亦具有證據能力，乙○○財務出狀況，確實有欠公司
    及外界債務，已據其於原審承認在卷，所以部分同意轉讓給
    公司其他股東，以保障公司及其他股東的權益，卸任董事長
    之後，印章及重要文件留在公司，給公司運作，亦據其於原
    審法院審理時承認無異，此項告訴人向法官所為之陳述，依
    刑事訴訟法第159 條之1 第1 項之規定，應具證據能力，足
    供本件審判之依據。
  (四)按刑法上之偽造文書罪，須以足生損害於公眾或他人為成立
    要件，而所謂足生損害，係指他人有可受法律保護之利益，
    因此遭受損害或有受損害之虞而言，若他人對行為人原負有
    制作某種文書之義務而不履行，由行為人代為制作，既無損
    於他人之合法利益，自與偽造文書之構成要件不合 (最高法
    院50年台上字第1268號判例）。大鼎公司各股東之印章均存
    放於公司由有關人員運用，經台灣屏東地方法院檢察署檢察
    官於86年3 月19日搜索時拍攝照片在卷（見偵查卷第128 頁
    ），均堪信為真正。乙○○於原審自承「我財務出狀況，我
    登報辭去董事長職務，四月以後未回到公司，到七、八月回
    去對帳一次，認知差距太遠，沒有對帳成功」「印章都放在
    抽屜，我沒拿回來，董事長換人，銀行帳無法變更，依然用
    舊的人印章」等語（見原審卷第109 頁）已足徵因財務出狀
    況而離去其負責大鼎公司之職務，並履行其債務，而曾回公
    司對帳，僅因未達成共識，而對帳不成功，並仍由後任之人
    使用其印章以經營公司業務，是故乙○○為履行其積欠大鼎
    公司之債務，勢必經其同意而為之，因而利用乙○○及姊甲○○留置於公司之印章，由公司人員辦理過戶手續。乙○○
    既負有制作股份移轉文書之義務而不履行，由公司其他人員
    代為制作，自無損於他人之合法利益，與偽造文書之構成要
    件不合。乙○○於原審雖謂有一部分未經其同意，且其姐甲○○僅到公司一次，即其部分轉讓時曾到公司等語，益徵甲○○之持股應是由乙○○操控，證人許財富在原審結證稱:
    「乙○○欠錢，不好變賣，他的股份平均分配在其他股東」
    等語（見原審卷第175 頁）。益徵乙○○僅承認部分同意轉
    讓，係語帶保留，是故超過其同意之部分所為之股份轉讓，
    僅具偽造之形式，而實質上並不足以生損害之虞，亦難構成
    本罪。
  (五)綜上所述，被告等並無公訴人所指訴觸犯刑法第216 條、第
    210 條、第214 條之犯行，自難逕以該罪相繩。
四、原審不察，為被告等均科刑之判決，不無違誤，被告等上訴
    意旨否認犯罪，為有理由，檢察官循告訴人之請求上訴意旨
    主張量刑過輕不當，並無足取。參酌最高法院91年度台上字
    第5846號判決意旨：「法院固得依職權調查證據，但並無蒐
    集證據之義務。蒐集證據乃檢察官或自訴人之職責，事實審
    法院應以調查證據為其主要職責，其調查之範圍，亦以審判
    中所存在之一切證據為限，案內不存在之證據，即不得責令
    法院為發現真實，應依職權從各方面蒐集證據。」之意旨，
    認本件公訴人並未提出證據證明被告犯罪，自應由本院撤銷
    ，已諭知被告等均無罪。
五、被告丁○○經合法傳喚，無正當理由不到庭，爰不待其陳述
    逕行判決。
據上論斷，應依刑事訴訟法第371 條、第369 條第1 項前段、第
364 條、第301 條第1 項，判決如主文。
本案經檢察官彭南雄到庭執行職務。
中　　華　　民　　國　　94　　年　　10　　月　　27　　日
                  刑事第二庭    審判長法  官  林正雄
                                      法  官  黃壽燕
                                      法  官  陳啟造
以上正本證明與原本無異。
被告不得上訴。
檢察官如不服本判決應於收受本判決後10日內向本院提出上訴書
狀，其未敘述上訴理由者，並得於提起上訴後10日內向本院補提
理由書狀（均須按他造當事人之人數附繕本）「切勿逕送上級法
院」。
中　　華　　民　　國　　94　　年　　10　　月　　27　　日
　　　　　　　　　　　　　　　　　　　書記官  黃琳群
